臺灣高等法院刑事裁定
110年度毒抗字第824號
抗  告  人  顧宜昌





上列抗告人因毒品危害防制條例案件，不服臺灣新竹地方法院中
華民國110年4月26日裁定（110年度毒聲字第199號），提起抗告
，本院裁定如下：
　 主  文
抗告駁回。                                           
    理  由
一、原裁定意旨略以：抗告人即被告顧宜昌（下稱抗告人）於民
    國110年1月2日20時許，在其友人位於新竹縣○○鎮○○路○段00
    0巷00號之住處内，以玻璃球燒烤吸食煙霧之方式，施用第
    二級毒品甲基安非他命l次。前開犯罪事實，業據抗告人於
    警詢及偵查中均坦承不諱，並有新竹市警察局偵辦毒品案件
    尿液檢體委驗單、台灣尖端先進生技醫藥股份有限公司110
    年1月22日出具之濫用藥物檢驗報告在卷可稽，是抗告人施
    用第二級毒品甲基安非他命之事實，洵堪認定。又抗告人前
    因施用毒品而經臺灣新竹地方法院以99年度毒聲字第264號
    裁定送觀察、勒戒，於99年11月16日因無繼續施用傾向釋放
    出所，並經臺灣新竹地方檢察署檢察官以99年度毒偵字第18
    61號為不起訴處分確定，有本院被告前案紀錄表在卷可憑，
    則抗告人係於前案經觀察、勒戒執行完畢釋放後，3年後再
    犯本件施用毒品犯行，檢察官聲請將抗告人送勒戒處所觀察
    、勒戒，核無不合，應予准許。爰依毒品危害防制條例第20
    條第3項、第1項、觀察勒戒處分執行條例第3條第1項之規定
    ，裁定抗告人施用第二級毒品，應送勒戒處所觀察、勒戒，
    其期間不得逾2月等語。
二、抗告意旨略以:抗告人為低收入戶，目前需工作賺錢養活及
    照顧行動不便之老母，且抗告人為C型肝炎患者，望盼恩准
    暫不進行觀察勒戒，或以其他方式替代等語。
三、按毒品危害防制條例於109年1月15日修正公布、同年7月15
    日施行，將施用毒品之再犯期間由「5年」改為「3年」，並
    就修正施行後仍於偵查中之案件，規定由檢察官逕依修正後
    規定處理，此觀同條例第20條第3項、第23條第2項、第35條
    之1第1款規定亦明。又本次修正之毒品危害防制條例第20條
    第3項及第23條第2項，雖僅將原條文之再犯期間由「5年」
    改為「3年」，惟鑑於將施用毒品者監禁於監獄內，僅能短
    期間防止其接觸毒品，因慣用毒品產生之「心癮」根本無法
    根除，並慮及毒品條例施行多年累積之戒毒經驗及實效，暨
    逐步擴充之醫療、戒癮機構、專業人力、社區支援系統等資
    源，尤以同條例第24條修正，擴大檢察官對施用毒品者附條
    件緩起訴處分之範圍，使其能視個案具體情形給予適當多元
    社區處遇。本次修正後對於施用毒品者之思維，自應與時俱
    進，擺脫以往側重於「犯人」身分之處罰，著重其為「病患
    」之特質，並以「治療」疾病為出發點，重新評價前揭所謂
    「3年後再犯」之意義。而毒品戒除不易，須經長期且持續
    之治療，施用毒品者既被視為「病患性犯人」，最佳處遇方
    式即為治療。對於施用毒品者之治療方式，有機構外之處遇
    （如自行赴醫院戒癮、附命完成戒癮治療緩起訴處分等），
    或機構內之觀察、勒戒或強制戒治；至對施用毒品者科以刑
    罰，無非在運用刑罰之一般預防功能以嚇阻毒品之施用。監
    獄為執行場所而非戒癮專責機構，針對施用毒品者及其再犯
    之特性，法務部於106年12月5日頒訂之「科學實證之毒品犯
    處遇模式計畫」，目的即是積極引進地區醫療體系之協助，
    提供毒癮戒治，落實社區追蹤輔導及治療之銜接，俾修復創
    傷、預防再犯。惟刑罰因涉及人身自由之基本權，故於施用
    毒品初犯時皆以傳統之機構外或機構內處遇方式治療，如再
    施用毒品時，始科以刑事責任。而當刑罰處遇仍不能有效幫
    助施用毒品者改善惡習時，即表示無法以此方式發揮治療效
    果，若繼續施以刑罰只具懲罰功能，不僅無法戒除毒癮，更
    漸趨與社區隔離，有礙其復歸社會。基於憲法應保障人民之
    生存權，及根據每個國民生存照顧需要提供基本給付之理念
    ，為協助施用毒品者戒除毒癮復歸社會，對於經監獄監禁處
    遇後仍再犯之施用毒品者，更應恢復以機構內、外之治療協
    助其戒除毒癮。此即本次修正毒品危害防制條例第20條第3
    項關於施用毒品者所謂「3年後再犯」係何所指之立法真諦
    。除檢察官優先適用第24條命附條件緩起訴處分處遇（不論
    幾犯，亦無年限）外，對於施用毒品初犯者，應適用第20條
    第1項、第2項為機構內之觀察、勒戒或強制戒治；若於上開
    機構內處遇執行完畢釋放後，於「3年內再犯」者，依第23
    條第2項規定，應依法追訴；倘於「3年後再犯」自應再回歸
    到傳統醫療體系機構內重為觀察、勒戒或強制戒治之治療。
    是對於戒除毒癮不易者，唯有以機構內、外處遇及刑事制裁
    等方式交替運用，以期能控制或改善其至完全戒除毒癮。故
    本次修正後所謂「3年後（內）再犯」，自應跳脫以往窠臼
    ，以「3年」為期，建立「定期治療」之模式。其規定中所
    謂「3年後再犯」，只要本次再犯（不論修正施行前、後）
    距最近一次觀察、勒戒或強制戒治執行完畢釋放已逾3年者
    ，即該當之，不因其間有無犯施用毒品之罪經起訴、判刑或
    執行而受影響(最高法院大法庭109年度台上大字第3826號裁
    定參照）。
四、經查：
　㈠本件抗告人施用第二級毒品之事實，業據其於警詢、偵訊時
    均坦承不諱，且有新竹市警察局偵辦毒品案件尿液檢體委驗
    單、台灣尖端先進生技醫藥股份有限公司110年1月22日出具
    之濫用藥物檢驗報告在卷可憑，足堪認定。而抗告人前因施
    用毒品案件，經法院裁定送觀察、勒戒後，於99年11月16日
    因無繼續施用傾向而出所，此後再無受觀察、勒戒或強制戒
    治之情形，有本院被告前案紀錄表可稽。是抗告人施用毒品
    之時間，距其最近一次觀察、勒戒或強制戒治執行完畢釋放
    已逾3年，屬現行毒品危害防制條例第20條第3項所定「3年
    後再犯」，則檢察官開庭訊問後，考量全案情節，依現行規
    定提起聲請，原審因而裁定抗告人令入勒戒處所觀察勒戒，
    核屬有據，並無違誤。
　㈡又刑事訴訟法第253條之2第1項規定：檢察官為緩起訴處分者
    ，得命被告於一定期間內遵守或履行下列各款事項：六、完
    成戒癮治療、精神治療、心理輔導或其他適當之處遇措施。
    第2項規定：檢察官命被告遵守或履行前項第3款至第6款之
    事項，應得被告之同意；另毒品危害防制條例第24條第3項
    規定：檢察官依刑事訴訟法第253條之2第1項第6款規定為緩
    起訴處分前，應徵詢醫療機構之意見；必要時並得徵詢其他
    相關機關（構）之意見。第4項規定：刑事訴訟法第253條之
    2第1項第6款規定之緩起訴處分，其適用戒癮治療之種類、
    刑事訴訟法第253條之2實施對象、內容、方式、執行醫療機
    構或其他機構與其他相關事項之辦法及完成戒癮治療之認定
    標準，由行政院定之。法務部依上開規定而訂頒「毒品戒癮
    治療實施辦法及完成治療認定標準」，第2條第2項規定：被
    告有下列情事之一時，不適合為附命完成戒癮治療之緩起訴
    處分，但無礙其完成戒癮治療期程者，不在此限。一、緩起
    訴處分前，因故意犯他罪，經檢察官提起公訴或判決有罪確
    定。二、緩起訴處分前，另案撤銷假釋，等待入監服刑。三
    、緩起訴處分前，另案羈押或執行有期徒刑。可知，是否給
    被告戒癮治療之緩起訴處分，乃檢察官之權責，並非法院可
    依職權決定之。法院僅能於最小限度內，審查檢察官是否有
    濫權情事。抗告人另涉妨害風化案件，經臺灣新北地方檢察
    署檢察官提起公訴，並經臺灣新北地方法院判決有罪，有本
    院被告前案紀錄在卷可稽。依上開「毒品戒癮治療實施辦法
    及完成治療認定標準」第2條第2項規定，抗告人在緩起訴處
    分前，因故意犯他罪，經檢察官提起公訴，檢察官未予抗告
    人附戒癮治療之緩起訴處分，並無不當。另抗告人執前詞為
    賺錢養家，需照顧家人及罹有C型肝炎之主張，非免除觀察
    、勒戒之適法事由。從而，本件抗告，核無理由，應予駁回
    。
據上論結，應依刑事訴訟法第412條，裁定如主文。
中　　華　　民　　國　　110 　年　　5　　月　　27　　日
                  刑事第十二庭 審判長法  官  陳如玲
　　　　　　　　　                   法  官  郭惠玲
　　　　　　　　　                   法  官  廖建瑜
以上正本證明與原本無異。
不得再抗告。
                                     書記官  邵佩均
中　　華　　民　　國　　110 　年　　5 　　月　　27　　日